臺灣高等法院民事判決
111年度上國易字第12號
上  訴  人  戚彩羚    
訴訟代理人  黃榆盈  
被上訴人    桃園市政府新建工程處

法定代理人  曾清祥  
訴訟代理人  劉士昇律師
被上訴人    桃園市中壢區公所

法定代理人  鄭詩鈿  
訴訟代理人  張運弘律師
複  代理人  李大偉律師

上列當事人間請求國家損害賠償事件，上訴人對於中華民國111
年6月14日臺灣桃園地方法院110年度國字第16號第一審判決，部
分提起上訴，本院於111年11月9日言詞辯論終結，判決如下：
    主      文
上訴駁回。
第二審訴訟費用由上訴人負擔。
    事實及理由
壹、程序方面：
    按依本法請求損害賠償時，應先以書面向賠償義務機關請求
    之；賠償義務機關拒絕賠償，請求權人得提起損害賠償之訴
    ，國家賠償法第10條第1項、第11條第1項前段分別定有明文
    。本件上訴人於民國109年11月11日以書面向被上訴人請求
    國家賠償，被上訴人桃園市中壢區公所（下稱中壢區公所）
    移交被上訴人桃園市政府新建工程處（下稱桃園市新工處，
    與中壢區公所則合稱被上訴人）於110年9月10日作成桃園市
    新工處協議不成立證明書，並通知上訴人等情，有上開協議
    不成立證明書、中壢區公所110年9月23日桃市壢民字第1100
    048641號函可憑（原審卷23至29頁），是上訴人於起訴時已
    依前揭規定踐行書面請求程序，合先敘明。
貳、實體方面：
一、上訴人主張：伊於109年11月9日下午5點20分許，騎乘普通
    重型機車由桃園市中壢區○○路0段00巷00弄往興元宮方向行
    駛，行經同上弄13號附近，因中壢區公所負責養護之道路周
    邊路面有近1公尺長、20公分寬、6公分深破損，破損部分周
    圍有碎砂石，另道路旁原設有紅磚花台，嗣政府徵收土地規
    劃做為體育園區用途而敲除，造成路面與道路銜接處有10公
    分高之落差，路面上並遺留大塊磚塊（下稱系爭道路），伊
    騎乘機車行經該坑洞處（下稱系爭坑洞）致伊重心不穩而摔
    車（下稱系爭事故)，經送醫診斷後，受有左側橈骨骨幹閉
    鎖性骨折、左側尺骨骨幹閉鎖性骨折、門牙損傷、臉部擦傷
    、左側手部擦傷、左側踝部擦傷等傷害，經轉送臺北榮民總
    醫院急診，隔日進行橈尺骨復位及内固定手術、筋膜切開手
    術。伊摔車係因系爭坑洞及道路與敲除路面交接處有高低落
    差所共同造成，中壢區公所為系爭道路養護機關，與未設置
    護欄以替代原有紅磚花台之權責機關即桃園市新工處，均未
    適時維護管理，亦無其他足以防止危險損害發生之具體措施
    ，其等就公有公共設施之設置或管理上有所欠缺，致伊因系
    爭事故受有下列損害：醫療費新臺幣（下同）13萬7,414元
    、日後骨折拆除鋼板手術費及看護費計7萬6,000元、除疤費
    用10萬元、牙齒修復費6萬3,000元、慰撫金22萬3,586元（
    合計60萬元），爰依國家賠償法第3條第1項、第5條、民法
    第184條第1項前段、第185條、第193條、第195條規定，請
    求被上訴人如數連帶給付（原審判決上訴人此部分敗訴，上
    訴人就此部分聲明不服，提起上訴，另未繫屬本院者，下不
    贅述）。其上訴聲明：㈠原判決關於駁回下列部分廢棄。㈡被
    上訴人應連帶給付上訴人60萬元，及自起訴狀繕本送達翌日
    起至清償日止，按年息5％計算之利息。
二、被上訴人則以：上訴人因欲超越前車違規自右側超車，且駛
    出道路紅色標線外之泥土地，導致重心不穩而摔車，該區域
    非屬於道路範圍。上訴人所受損害與被上訴人之道路養護並
    無因果關係等語，資為抗辯。其答辯聲明：上訴駁回。
三、上訴人於109年11月9日騎乘機車由桃園市中壢區○○路0段00
    巷00弄往興元宮方向行駛，行經系爭道路時摔車倒地，送醫
    診斷後，認受有左側橈骨骨幹閉鎖性骨折、左側尺骨骨幹閉
    鎖性骨折、門牙損傷、臉部擦傷、左側手部擦傷、左側踝部
    擦傷等傷害，同日轉送臺北榮民總醫院急診住院及開刀治療
    ，受有左側橈骨尺骨骨折、左第二、三、四、五掌骨骨折、
    腕骨小多角骨脫臼、左手腔室症候群之傷害，有診斷證明書
    及道路交通事故現場圖、現場照片可稽（原審卷39至43頁、
    271至283頁、293頁），堪信為真實。
四、本院得心證理由：
  ㈠按當事人主張有利於己之事實者，就其事實有舉證之責任，
    民事訴訟法第277條前段定有明文。又民事訴訟如係由上訴
    人主張權利者，應先由上訴人負舉證之責，若上訴人先不能
    舉證，以證實自己主張之事實為真實，則被上訴人就其抗辯
    事實即令不能舉證，或其所舉證據尚有瑕疵，亦應駁回上訴
    人之請求。
　㈡上訴人主張其騎乘機車行經系爭道路，因系爭坑洞及路邊路
    面不平而摔車倒地等語，雖提出事發當日及翌日即109年11
    月10日現場照片為憑（原審卷31頁、33頁、45頁、47頁），
    並具體指出導致其摔車之系爭坑洞所在（由上訴人之訴訟代
    理人在原審以藍色筆畫框標示，原審卷33頁、326頁）。然
    查：
　⒈現場照片（原審卷33頁）顯示系爭道路在紅色標線上有系爭
    坑洞及上訴人所騎乘機車倒地之位置，系爭坑洞離上訴人事
    發後機車倒地停放之位置尚有一段距離，且系爭坑洞周圍並
    無上訴人機車輪胎輾過留下之輪胎痕跡，實難憑認上訴人係
    因系爭坑洞而摔車。
　⒉上訴人於事發後109年12月30日至桃園市政府警察局中壢分局
    中壢派出所之談話紀錄表，針對警員詢問其有關系爭事故經
    過、行向、行駛車道？有無與對方碰撞？與對方相對位置為
    何？相距約幾公尺？採取何種反應措施？有無補充或陳述其
    他意見？上訴人係答稱：事故當時我跟在前方自小客車的後
    面，因為對方開太慢，所以我要從他右邊超車，我就騎到柏
    油路外摔倒（因柏油路跟泥巴地有高低落差），因泥巴地上
    之磚頭碎石摔車，人就摔出去撞到前車，左手被該車右側車
    輪壓過，碰撞前對方在我的前方大約1公尺處，我來不及（
    無法）採取任何反應措施，因為該路段太暗，沒有注意到紅
    線以外是泥巴地就打滑摔車，該路段無路燈，柏油路旁有施
    工，就是騎出柏油路打滑摔車等語明確（原審卷269頁）；
    另據事發當時駕駛汽車在上訴人前方之訴外人謝吉祥答稱：
    事故當時我於車道上行駛，對方機車在我後面，要從我右後
    方超車，碰撞前對方在我的右方（不清楚位置），因她先碰
    到我的車子，我才知道有人撞到，才煞車，柏油路上是正常
    的，紅線之外是泥巴路跟磚頭碎磈等語（原審卷270頁）。
    可知上訴人於系爭事故發生後之第一時間警訊時，並未提及
    係因道路上之系爭坑洞導致其摔車受傷。
　⒊參酌證人林亭均（即到場處理系爭事故警員）證稱：上訴人
    應該是騎到路邊泥土地，泥土上面有木塊、紅磚塊、碎石，
    那個地方不是柏油路面，是柏油路紅線之外，我有拍照。今
    日有帶照片到庭。這兩張照片比較清楚，泥土上有機車輪胎
    痕跡。本件非機車騎在紅線上而摔倒。我當日在現場有請上
    訴人父親打電話給上訴人（上訴人在醫院），上訴人說當時
    要超車，原本跟在前面汽車後面，但她覺得前面汽車開的比
    較慢，她想從右邊超車，沒想到右邊地面路況這麼差等語甚
    詳（本院卷70至71頁），該名警員係依法執行公務至現場處
    理車禍事故，核與兩造並無利害關係，其所為證言，應屬客
    觀公允，洵可採信。另經本院比對證人林亭均當日所拍攝現
    場照片，在上訴人指稱造成摔車之系爭坑洞（原審卷33頁）
    後方，於道路紅色標線外之泥土地面上明顯留有機車輪胎痕
    跡（本院卷87頁、89頁），該機車輪胎痕跡清晰可見，顯然
    上訴人早已駛出道路之邊線，其係騎乘在道路紅色標線外之
    泥土地，因泥土地面有磚頭碎磈等不平整，致其重心不穩而
    摔車，並非騎乘在道路柏油路面上，再碰觸紅色標線上之系
    爭坑洞而摔車，至臻明確。
　⒋基上，依道路交通事故現場圖、現場照片及前揭各項證據顯
    示，堪認上訴人機車及謝吉祥之汽車同向由○○路0段00巷00
    弄往興元宮方向行駛，謝吉祥車輛行駛在道路紅色標線內，
    後方之上訴人因認謝吉祥車速過慢，欲從右側超車而行駛至
    道路紅色標線外之泥土地，復因疏未注意泥土地上之磚頭碎
    石等致重心不穩而摔車，致發生系爭事故。
　㈢上訴人主張系爭道路紅色標線外，原有紅磚花台，該處花台
    被拆除後，桃園市新工處並未設置圍籬或相關設施，倘在路
    口有設置圍籬或相關設施，上訴人即不會騎乘至該處而受傷
    云云，並提出照片為證（本院卷173至177頁）。經查：
　⒈按公有公共設施因設置或管理有欠缺，致人民生命、身體或
    財產受損害者，國家應負損害賠償責任，國家賠償法第3條
    第1項定有明文。次按國家賠償法第3條第1項規定公有公共
    設施，係指供公共目的使用之有體物或其他物之設備而言，
    且須已設置完成並始使用供公眾使用，始足當之。如僅在施
    工建造中，尚未完成以供公務或公眾使用，不得謂為設施。
　⒉系爭道路紅色標線外之泥土地，在系爭事故發生時已由桃園
    市新工處發包予廠商施作工程，迄110年1月21日竣工一節，
    有採購契約書節本、工程位置及範圍圖、竣工報告表、GOOG
    LE地圖可稽（原審卷415至423頁），系爭工程於系爭事故發
    生時仍在施工建造中，揆諸上開說明，系爭工程未經竣工且
    經政府公告供公用前，非屬前述定義之公有公共設施。況處
    泥土地並非鋪設柏油之地面，亦未劃設標線，與一般供公眾
    車輛通行使用之道路（標線）設置不同。則上訴人騎乘機車
    行駛於非開放供公眾通行使用之泥土地，致發生系爭事故，
    難認事故原因係公有公共設施設置或管理欠缺所致。上訴人
    主張桃園市新工處就該泥土地未於路口設置圍籬或相關設施
    ，顯然設置或管理有欠缺云云，於法無據。又系爭道路設有
    路面邊線即紅色標線，足供辨識路面範圍，以警示用路人注
    意安全，應認符合道路通常應有之安全狀態及功能，上訴人
    因違法自右側超車，且行駛於非屬道路通行範圍致摔車，亦
    無從責由中壢區公所負責。
  ㈣再按人民依法請求國家賠償時，尚須人民之生命、身體或財
    產所受之損害，與公有公共設施之設置或管理之欠缺，具有
    相當因果關係，始足當之。亦即在公有公共設施因設置或管
    理有欠缺之情況下，依客觀之觀察，通常會發生損害者，即
    為有因果關係，如必不生該等損害或通常亦不生該等損害者
    ，則不具有因果關係（最高法院95年度台上字第923號、84
    年度台上字第1004號判決意旨參照）。又得依國家賠償法第
    3條第1項規定請求賠償者，係以被害人之生命、身體或財產
    所受損害，與公有公共設施在設置上或管理上之欠缺，有相
    當因果關係者為限。本件上訴人因超車駛入道路紅色標 線
    外之泥土地而摔倒受傷，業如前述，是其未依標線行駛所生
    損害，係因自己過失所造成之偶發意外，與該路段之系爭坑
    洞並無因果關係，自難認其損害之發生與公共設施之設置管
    理欠缺間有因果關係，是被上訴人不負國家賠償法第3條第1
    項所定之國家賠償責任。
  ㈤上訴人再主張依民法第184條第1項前段、第185條、第193條
    、第195條規定請求被上訴人如數連帶給付云云，惟系爭事
    故是上訴人騎乘機車駛出道路紅色標線外，在道路外之泥土
    地上，疏未注意泥土地之路面不平整，自己重心不穩而摔倒
    ，始遭謝吉祥所駕駛之汽車擦撞而受傷，並非公務員有不法
    侵害上訴人身體健康之侵權行為，被上訴人不負民法之侵權
    行為責任。是上訴人依上開規定請求被上訴人連帶賠償云云
    ，於法不合。
　㈥從而，上訴人未能證明其受傷係因系爭坑洞所致，且其未依
    道路標線行駛所生損害，與系爭坑洞間不具因果關係，被上
    訴人並無國家賠償法及民法侵權行為之損害賠償責任。
五、綜上所述，上訴人依國家賠償法第3條第1項、第5條、民法
    第184條第1項前段、第185條、第193條、第195條規定，請
    求被上訴人連帶給付60萬元，及自起訴狀繕本送達翌日起至
    清償日止，按年息5％計算之利息，為無理由，不應准許。原
    審就此部分為上訴人敗訴判決，並駁回其假執行之聲請，核
    無不合。上訴論旨指摘原判決此部分不當，求予廢棄改判，
    為無理由，應駁回其上訴。
六、本件事證已臻明確，兩造其餘之攻擊或防禦方法及所用之證
    據，經本院斟酌後，認為均不足以影響本判決之結果，爰不
    逐一論列，附此敘明。
七、據上論結，本件上訴為無理由，爰判決如主文。
中　　華　　民　　國　　111 　年　　11　　月　　23　　日
                  民事第五庭
                      審判長法  官  賴劍毅
                            法  官  陳君鳳
                            法  官  呂淑玲
正本係照原本作成。
不得上訴。
中　　華　　民　　國　　111 　年　　11　　月　　23　　日

                            書記官  林士麒